臺灣基隆地方法院民事判決
108年度訴字第610號
原      告  彰化商業銀行股份有限公司

法定代理人  凌忠嫄  
訴訟代理人  廖儒良  
            蔡學治  
被      告  鐘月惠  
訴訟代理人  黃明展律師
            許丕駿律師
上列當事人間分配表異議之訴事件，本院於民國110年2月23日言
詞辯論終結，判決如下：
    主  文
原告之訴駁回。
訴訟費用新臺幣（下同）2萬9,710元由原告負擔。
    事實及理由
壹、程序部分：
　　按債權人或債務人對於分配表所載各債權人之債權或分配金
    額有不同意者，應於分配期日1日前，向執行法院提出書狀
    ，聲明異議。前項書狀，應記載異議人所認原分配表之不當
    及應如何變更之聲明；異議未終結者，為異議之債權人或債
    務人，得向執行法院對為反對陳述之債權人或債務人提起分
    配表異議之訴；聲明異議人未於分配期日起10日內向執行法
    院為前2項起訴之證明者，視為撤回其異議之聲明，強制執
    行法第39條、第41條第1、3項前段分別定有明文。經查，被
    告前執本院106年度司拍字第161號拍賣抵押物裁定及確定證
    明書（下稱系爭拍賣抵押物裁定），向本院民事執行處聲請
    拍賣訴外人曾月秀所有坐落基隆市○○區○○段000地號土地（
    權利範圍1013/100000）暨其上同段1266建號房屋（即門牌
    號碼基隆市○○區○○○路000巷00號2樓，下合稱系爭房地），
    經本院以107年度司執字第29377號拍賣抵押物事件（下稱系
    爭執行事件）受理，原告則執對曾月秀有429萬1,319元債權
    之確定判決為執行名義聲請併案執行，嗣本院民事執行處將
    系爭房地查封拍賣後，於108年10月23日就拍賣所得製作分
    配表（下稱系爭分配表），並定於108年12月6日上午11時實
    行分配。原告於108年11月12日具狀聲明異議，主張應剔除
    被告之債權重新分配，並於108年12月12日提起本件分配表
    異議之訴等情，經本院依職權調取上開卷宗查明屬實，並有
    前開書狀上本院收文戳章可稽，核與首揭規定相符，先予敘
    明。
貳、實體部分： 
一、原告起訴主張：
　㈠被告主張曾月秀於102年6月17日以系爭房地為李建和對被告
    所負之債務設定最高限額400萬元抵押權（下稱系爭抵押權
    ），因李建和自102年起陸續向其借款，於106年9月30日結
    算未清償借款為2,300萬元，故聲請拍賣系爭房地等，然依
    被告所提「未清償共2300萬元整理表」之借貸期間為106年5
    月31日至同年10月11日，被告均將借款匯予百企通運有限公
    司（下稱百企公司），並非匯予李建和；而百企公司自98年
    2月17日起即為李建和獨資經營之有限公司，被告自102年起
    將借款分別匯予李建和、百企公司，均收受百企公司往來客
    戶或百企公司自身支票作為償還；況被告向臺灣士林地方法
    院聲請核發106年度司促字第15964號支付命令（下稱系爭支
    付命令)時，係主張百企公司之負責人李建和以「百企公司
    名義」向其借貸餘2,300萬元未清償並請求按民法而非票據
    法計算之利息，其所附證物其中與系爭拍賣抵押物裁定所提
    如附表編號7、8支票相同，足認被告實際係借款予百企公司
    ，而非李建和，被告對李建和並無借款債權存在。
　㈡被告雖稱其於106年9月30日與李建和結算未清償借款為2,300
    萬元，李建和因此簽發如附表編號16、17、18本票共2,350
    萬元，惟借款僅2,300萬元，為何開立2,350萬元之本票?且
    遲至106年借款無法清償之際方簽發，而非於102年設定抵押
    權、借款之初即簽發，與一般常理不符，況被告隨即聲請系
    爭拍賣抵押物裁定，可見被告為取得系爭抵押權所擔保之債
    權，始要求李建和配合簽發本票，以製造符合拍賣抵押物裁
    定之形式，雙方並非確有借款行為。
　㈢本件借款之債務人為百企公司，與李建和無涉，已就兩造間
    之臺灣高等法院109年度上字第574號（下稱另案二審）判決
    提出上訴，被告於聲請系爭支付命令時，並未提及李建和為
    該借款之保證人，可見李建和與被告間亦無保證關係。是李
    建和對被告既無消費借貸、保證關係，其開立上開2,350萬
    本票之原因關係即不存在，被告對李建和不得主張票據權利
    。從而，被告對李建和既無任何債權，顯無系爭抵押權擔保
    之債權存在，即不得主張優先分配之權等語。
　㈣並請求法院判決：系爭執行事件所製作之系爭分配表，其中
    被告所受分配受償次序5執行費4萬0,450元、次序6執行費（
    國庫）16元、次序8程序費用2,000元、次序11第3順位抵押
    權285萬6,808元均應剔除，不得列入分配。
二、被告抗辯：
　㈠債務人李建和自102年起因經營百企公司之需要，經由被告配
    偶李見雄向被告借款周轉，被告要求李建和必須提供不動產
    為擔保，李建和即以其與李阿立共有之房地（下稱另案抵押
    房地）、其配偶曾月秀所有之系爭房地，為被告設定最高限
    額抵押權擔保李建和之債務，並均於102年6月17日登記完成
    ，擔保債權確定日期均為132年6月12日。被告即以其或李見
    雄名義將貸款自102年6月27日起匯至李建和花旗銀行帳戶，
    依李建和指示自102年9月27日起匯至百企公司，嗣103年6月
    4日後，因李建和表示轉匯太麻煩還需負擔手續費，要求被
    告之後均直接匯至百企公司，依實務見解被告與李建和之借
    貸關係已有效成立；而李建和自102年起即以基隆區具商譽
    之運輸業者所開支票（即客票）為清償，票面金額不足時，
    再交付百企公司之支票補足，並據以製作「客票明細表」，
    此債務清償方式於李建和指示交付前後並無不同，其將取得
    之支票做為自己債務之清償，基於票據流通性及支付工具均
    屬合理，當不能以被告依指示將貸款匯入百企公司帳戶、被
    告收受上開支票，即認消費借貸關係存於被告與百企公司之
    間。況公司負責人為經營公司，以本人名義向外借款為一般
    常態，不能遽認為執行業務代表公司。
　㈡嗣李建和稱無法如期清償，請求寬限並再借款周轉，被告為
    協助其度過難關及確保債權，遂於106年9月30日透過配偶李
    見雄與李建和結算未清償借款共2,300萬元（不含客票），
    並加計利息後，由李建和開立如附表編號16、17、18本票共
    2,350萬元為清償擔保及債權憑證，該本票並非被告虛偽捏
    造；另同意於106年10月2日、11日扣除利息後陸續匯款共92
    2萬元。況系爭房地所有人曾月秀、債務人李建和經本院司
    法事務官函詢後就系爭抵押權所擔保之債權額未表示反對，
    可見其等就本件借貸經過均無爭議。至被告聲請系爭支付命
    令時雖以百企公司為債務人，是因該公司為支票發票人乃以
    其為名義人，實際借款人為李建和，僅因文字描述混淆。是
    以，本件債務當存在於李建和與被告之間。
　㈢本件原告另就被告聲請拍賣李建和與李阿立共有另案抵押房
    地部分提起分配表異議之訴，業經另案二審判決駁回其訴，
    並認定同一借貸關係成立於李建和與被告間，百企公司並非
    債務人，且以被告匯款與李建和間之金流扣除已兌現支票，
    尚欠1,893萬8,325元未清償，已超過系爭抵押權所擔保之最
    高限額400萬元。是原告之主張顯與事實不符等語，並請求
    法院判決：原告之訴駁回。
三、法院的判斷：
　㈠曾月秀於102年6月17日提供系爭房地設定系爭抵押權予被告
    ，約定擔保李建和對被告現在（包括過去所負現在尚未清償
    ）及將來在系爭抵押權設定契約書所定最高限額內所負之債
    務，包括借款、票據、保證債務、墊款、委任保證、應收帳
    款、承購契約，擔保債權確定期日為132年6月12日。嗣被告
    持李建和簽發如附表編號17之400萬元本票為債權證明文件
    ，向本院聲請裁定准予拍賣系爭房地，並以系爭拍賣抵押物
    裁定為執行名義及提出該本票，聲請本院民事執行處以系爭
    執行事件強制執行系爭房地。又原告以對李建和有429萬1,3
    19元債權本息之本院107年度訴字第5號確定判決為執行名義
    ，就系爭執行事件聲請併案執行。系爭房地業以360萬元拍
    定，執行法院於108年10月23日製作系爭分配表，被告為系
    爭房地第三順位抵押權人，以其對李建和之400萬元債權原
    本列入分配，於系爭分配表受分配受償次序5執行費4萬0,45
    0元、次序6執行費（國庫）16元、次序8程序費用2,000元、
    次序11第3順位抵押權285萬6,808元，原告陳報之債權本金4
    27萬0,561元無法列入分配受償等情，有附表編號17本票、
    系爭拍賣抵押物裁定、系爭抵押權設定契約書、他項權利證
    明書、系爭分配表等件在卷可查（詳本院卷一第17至37頁）
    ，並經本院調閱系爭執行事件案卷查核無誤，且為兩造所不
    爭執，堪信為真實。
　㈡李建和、李阿立於102年6月17日以其等共有坐落基隆市○○區○
    ○段000○000○0○000地號土地（權利範圍各為2/10）及其上同
    段11建號建物即門牌號碼基隆市○○區○○路000號房屋及增建
    部分（即另案抵押房地）為被告設定最高限額800萬元抵押
    權，擔保李建和對被告所負之債務，嗣被告聲請拍賣另案抵
    押房地，經本院民事執行處107年度司執字第2180號拍賣抵
    押物強制執行事件受理在案，原告亦就該案提起分配表異議
    之訴，經本院108年度訴字第172號判決後，被告提起上訴，
    由臺灣高等法院109年度上字第574號判決廢棄原判決，並駁
    回原告在第一審之訴（即另案二審），原告不服提起上訴最
    高法院，尚未確定。
　㈢原告主張被告對李建和並無任何債權，系爭抵押權所擔保之
    債權不存在，為被告所否認，並以前詞置辯。經查：
　⑴按最高限額抵押權所擔保之原債權，因最高限額抵押權人聲
    請裁定拍賣抵押物而確定，民法第881條之12第1項第5款前
    段定有明文。查被告於106年11月3日向本院聲請裁定准予拍
    賣系爭房地，有聲請裁定拍賣抵押物狀可查（詳本院卷二第
    47頁），堪認系爭抵押權已確定為擔保自102年6月17日起至
    106年11月3日前李建和對被告所負借款、票據、保證等債務
    。又分配表異議之訴，不僅在救濟分配順序之違誤，亦兼及
    債權實際有無、金額之多寡，此觀之強制執行法第39、41條
    規定可明，他債權人如以無執行名義最高限額抵押權人並無
    實際債權存在為由，提起分配表異議之訴，實與確認他人債
    權不存在之訴無殊，自應由無執行名義抵押權人就抵押債權
    確定日前債權存在之事實負立證責任（最高法院95年度台上
    字第1695號判決意旨參照）。是應由被告就上開期間被告對
    李建和有系爭抵押權所擔保之債權存在負舉證之責。
　⑵次按金錢借貸契約為要物契約，以金錢之交付為生效要件。
    而所謂交付，法無禁止得以當事人間約定以指示交付方式完
    成金錢之移轉，故貸與人如已依約將貸與之金錢移轉於借款
    人指定之第三人帳戶，當事人間之借貸關係仍已有效成立（
    最高法院99年度台簡上字第32號判決意旨參照）。查被告辯
    稱其自102年6月27日起至103年6月4日止，以自己或配偶李
    見雄名義，陸續匯款至李建和之花旗帳戶，及自102年9月27
    日起至106年10月11日止，匯款至百企公司帳戶，李建和則
    交付百企公司支票或客票清償借款等情，有李建和之花旗(
    台灣)銀行綜合月結單、百企公司於華南商業銀行之帳戶交
    易明細、客票明細在卷可查（詳本院卷一第139-262頁、第2
    71-471頁），復有花旗(台灣)銀行基隆分行-李建和部分帳
    戶明細、華南銀行基隆分行-百企通運有限公司部分帳戶明
    細可稽（詳本院卷一第265-269頁）。參酌被告配偶李見雄
    於兩造不爭執之另案二審中以證人身分證稱：被告與李建和
    間借款是伊處理，是李建和來借錢，伊有要求李建和將另案
    抵押房地設定抵押才陸續借錢，伊原匯款給李建和本人，後
    來配合李建和發薪水等需求，才匯款給百企公司，李建和每
    月都會製作報表，載明客票金額、借款金額及差額，差額是
    利息，借款金額是將客票面額加起來，扣掉利息後，就是伊
    匯給李建和的金額，伊收到李建和交付客票（含百企公司支
    票），伊才會借款，這些票是還款票，但還沒有到期，伊先
    借錢給李建和，借款方式有點像票貼，李建和係以交付之客
    票（含百企公司支票）還款，在抵押權設定期限、總額1,20
    0萬元範圍內（意即系爭抵押權及另案抵押房地設定之最高
    限額800萬元抵押權）可以循環借款，伊與李建和每個月固
    定結算，每次借款金額有零頭數，是因把票面金額加起來扣
    掉利息後計算之結果，伊與李建和於106年9月底結算後，因
    李建和當時尚未跳票，且交付其簽發如附表編號16-18本票
    借款，伊才又於106年10月2日、10月11日匯款給百企公司，
    若扣除該二次匯款，借款總額尚在1,200萬元範圍內等語（
    詳本院卷二第139-140頁），核與上開帳戶明細、客票明細
    記載大致相符。衡以李建和、李阿立亦提供其等所有另案抵
    押房地於102年6月17日設定最高限額800萬元抵押權予被告
    ，擔保李建和對被告現在（包括過去所負現在尚未清償）及
    將來在本抵押權設定契約書所約定最高限額所負之債務，包
    括借款、票據、保證債務、墊款、委任保證、應收帳款、承
    購契約，擔保債權確定期日為132年6月12日，有該抵押權設
    定契約書、他項權利證明書可稽（詳本院卷一第479-482頁
    ），除與系爭抵押權之登記日期、擔保債權內容、期間相同
    外，亦與李見雄另案二審證述循環借款總金額相符，參以另
    案二審參加人李阿立陳稱：伊係因李建和需要資金周轉，所
    以同意將另案抵押房地交由李建和向金融機關抵押借款，是
    李見雄來拿另案抵押房地之權狀等語（詳本院卷二第140頁
    ），堪認李建和確有為經營百企公司，以系爭房地及另案抵
    押房地分別設定抵押權予被告後，自102年6月27日起至106
    年10月11日止，以交付客票或百企公司支票，經被告計算票
    面金額並按票期日數扣除利息後，依李建和指示將借貸款項
    匯至李建和花旗銀行帳戶或百企公司華南銀行帳戶方式，向
    被告循環借貸款項。
  ⑶被告雖於聲請系爭支付命令時主張：李建和於106年4月5日以
    百企公司名義向其借貸862萬0,014元，又於106年5月2日向
    其借貸897萬2,465元‧‧‧經百企公司清償部分金額，餘2,300
    萬元未給付，百企公司簽發如附表編號1-15支票屆期退票或
    未獲兌現，積欠被告2,300萬元為由，聲請對百企公司核發
    支付命令（詳本院卷一第71-75頁），然依原告不爭執之客
    票明細記載，被告自102年6月23日起即收受李建和交付百企
    公司支票作為還款工具，並自103年5月起每月還款支票均有
    百企公司支票，如附表編號1-15支票亦是用以償還借款之一
    部分（詳本院卷一第271-471頁），被告自陳曾同意收受如
    附表編號2及13-15之支票，以展延李建和分別於106年5月2
    日、31日及同年9月8日交付同面額、發票日均於106年10月
    間之百企公司支票等情（詳本院卷一第129頁），及依李建
    和製作客票明細記載，被告自李建和設定系爭抵押權後，即
    以前述李建和提供客票扣除利息後，將借款金額匯至李建和
    指定帳戶，再由客票兌現清償之循環借貸方式，迄106年10
    月11日均未變更，則被告於聲請支付命令狀主張百企公司僅
    清償部分金額，尚積欠如附表編號1-15支票票面金額2,300
    萬元未還，容有混淆票款及借款之情，堪認被告抗辯借款人
    為李建和，系爭支付命令聲請狀是文字描述混淆等情，尚屬
    可信。原告主張被告將款項匯入百企公司帳戶，債務人為百
    企公司並非李建和云云，自不可採。
　⑷再查，被告於另案二審中自承李建和交付發票日自102年8月
    至106年10月間用以清償借款之客票皆已兌現，而未清償之
    借款本金2,300萬元，則係李建和自106年5月31日起至106年
    10月11日間交付未獲兌現如附表編號1-15之支票等語（詳本
    院卷一第129頁），對照被告自106年5月起至106年10月11日
    期間，以自己或李見雄名義匯入百企公司共計5,793萬0,761
    元（計算式：897萬2,465元＋20萬元(李見雄)＋840萬8,037元
    ＋137萬7,908元＋838萬8,818元＋141萬8,078元＋848萬3,308元
    ＋151萬6,607元＋850萬8,137元＋143萬0,491元＋788萬3,065元
    ＋134萬3,847元＝5,793萬0,761元），有百企公司華南帳戶明
    細可稽（詳本院卷一第179-186頁、第237-244頁），而李建
    和於上開期間交付被告之客票（含百企公司支票）面額高達
    5,909萬2,436元（計算式：195萬6,601元＋723萬5,946元＋86
    3萬0,801元＋138萬3,456元＋860萬8,046元＋142萬3,185元＋87
    1萬1,007元＋152萬2,510元＋873萬7,679元＋143萬6,122元＋80
    9萬8,520元＋134萬8,563元＝5,909萬2,436元），亦有客票明
    細可徵（詳本院卷一第449-471頁），上開票面金額原應足
    夠支付李建和向被告借貸款項，惟其中李建和於106年5月31
    日交付如附表編號1、7支票已遭退票，於同年7月3日交付如
    附表編號3、4、8支票中編號8支票亦遭退票，其餘編號3、4
    支票及於同年7月31日交付如附表編號5、6、9支票，於同年
    8月31日交付如附表編號10、11、12支票，於同年10月2日交
    付如附表編號13、14、15支票，同年10月11日交付如附表編
    號2支票，則未經提示兌現等情，業據被告提出退票理由單
    為證（詳本院卷一第493-497頁），且為兩造所不爭執，則
    依李見雄前開證述被告與李建和間借款方式，李建和自106
    年5月起至同年10月間借款金額合計5,793萬0,761元，而同
    時期交付客票除其中2,300萬元未兌現，其餘3,609萬2,436
    元業已兌現，則上開借款扣除已兌現票款，李建和尚欠2,18
    3萬8,325元未償還（計算式：5,793萬0,761元－3,609萬2,43
    6元＝2,183萬8,325元），已超逾系爭抵押權所擔保最高限額
    ，是被告抗辯李建和尚欠系爭抵押權所擔保債權400萬元未
    清償，尚非無據。原告主張被告與李建和間無系爭抵押權所
    擔保債務，不得於系爭分配表中優先受分配云云，自不足採
    。
四、綜上所述，原告依強制執行法第41條第1項前段規定，請求
    將系爭分配表中被告所受分配受償次序5執行費4萬0,450元
    、次序6執行費（國庫）16元、次序8程序費用2,000元、次
    序11第3順位抵押權285萬6,808元均應剔除，不得列入分配
    ，為無理由，應予駁回。
五、本件訴訟的事實已經明確，雙方提出其他的攻擊或防禦方法
    ，都已經法院詳細斟酌，經認定不會影響本件判決的結果，
    所以不再一一論述。
六、結論：本件原告之訴為無理由，依民事訴訟法第78條，判決
    如主文。
中　　華　　民　　國　　110 　年　　3 　　月　　9 　　日
                  民事庭法　官　林淑鳳　　　　　
以上正本係照原本作成。
如對本判決上訴，須於判決送達後20日內向本院提出上訴狀。如
委任律師提起上訴者，應一併繳納上訴審裁判費。
中　　華　　民　　國　　110 　年　　3 　　月　　9 　　日
                        書記官　陳櫻姿
附表：
編號     發 票 人    發 票 日    面  額  （新臺幣）  票據號碼 備考 １ 百企通運有限公司 106年11月1日     100萬元 ND0000000 支票 ２ 百企通運有限公司 106年11月8日      50萬元 KA0000000 支票 ３ 百企通運有限公司 106年12月1日     150萬元 GB0000000 支票 ４ 百企通運有限公司 106年12月1日     100萬元 GB0000000 支票 ５ 百企通運有限公司 106年12月1日     250萬元 GB0000000 支票 ６ 百企通運有限公司 107年1月1日     150萬元 GB0000000 支票 ７ 百企通運有限公司 106年11月1日     150萬元 ND0000000 支票 ８ 百企通運有限公司 106年11月1日     250萬元 GB0000000 支票 ９ 百企通運有限公司 107年1月1日     100萬元 GB0000000 支票  百企通運有限公司 107年1月1日     250萬元 KA0000000 支票  百企通運有限公司 107年2月1日     150萬元 KA0000000 支票  百企通運有限公司 107年2月1日     100萬元 KA0000000 支票  百企通運有限公司 107年2月1日     250萬元 KA0000000 支票  百企通運有限公司 107年3月1日     150萬元 KA0000000 支票  百企通運有限公司 107年3月1日     100萬元 KA0000000 支票  李建和 106年10月2日     800萬元    564227 本票  李建和 106年10月2日     400萬元    564228 本票  李建和 106年10月31日    1150萬元    564229 本票